【裁判字號】    89,上更(一),75
【裁判日期】    890420
【裁判案由】    偽造文書
【裁判全文】
臺灣高等法院刑事判決                          八十九年度上更(一)字第七五號
    上  訴  人  臺灣臺北地方法院檢察署檢察官
    被      告  甲○○
右上訴人因被告偽造文書等案件，不服臺灣台北地方法院，八十八年度訴字第一四０
號，中華民國八十八年三月三十一日第一審判決（起訴案號：臺灣台北地方法院檢察
署八十七年偵字第一八二七０號、第二二四二一號），提起上訴，經判決後，由最高
法院發回更審，本院判決如左：
    主    文
原判決關於偽造署押部分及定執行刑部分均撤銷。
甲○○行使偽造私文書，足以生損害於公眾及他人，處有期徒刑陸月。扣案如附表所
示偽造「施惠文」之署押均沒收。
    事  實
一、甲○○（脫逃部分原審判處有期徒刑四月，如易科罰金以三百元折算一日確定）
    有多次違反麻醉藥品管理條例、肅清煙毒條例案件前科，其最後一次於民國（以
    下同）八十六年間，因違反肅清煙毒條例案件，經原審法院以八十六年度訴字第
    二五九四號判決判處有期徒刑四年六月確定，於八十七年十月九日送監執行（不
    構成累犯）。其因案遭通緝，為免遭查緝，竟於不詳時、地，將其自陳志堅（業
    經八十七年度偵字第一八二七０號為不起訴處分）處取得之施惠文國民身分證影
    本，換貼其所有之照片後，影印而加以變造。嗣於八十七年五月十二日晚上七時
    許，甲○○因施用毒品案件（按此部分由台灣台北地方法院檢察署另案處理），
    在臺北市○○區○○路一段一八四巷四弄一號，經台北市政府警察局文山第二分
    局員警查獲，竟持上開變造之「施惠文」國民身分證影本，向員警行使，冒名「
    施惠文」，於臺北市政府警察局文山第二分局至上址實施搜索、扣押之搜索扣押
    證明筆錄上在場人欄偽造「施惠文」之簽名及捺指印。又接續於臺北市政府警察
    局文山第二分局八十七年五月十二日談話偵訊筆錄、施惠文口卡影本、陳星全國
    民身分證影本、黃立心口卡影本、葉智宗口卡影本、臺北市文山第二分局通知二
    紙（按即附表編號七、八之台北市文山第二分局逮捕通知認係「收據」性質，甲
    ○○於其上偽造「施惠文」之署押，乃表示收受之意，自屬偽造私文書之行為。
    因該逮捕通知，係該分局之警察依刑事訴訟法第八十八條規定逮捕煙毒現行犯之
    甲○○後，制作該二份通知，經甲○○簽名按指印後，交予甲○○收受，從形式
    上觀察，係表示由甲○○以「施惠文」名義出具領收通知之證明，屬於私文書性
    質）、臺北市政府警察局文山第二分局八十七年度煙民尿水委驗單，偽造「施惠
    文」之簽名署押及捺指印後，行使交還警員，經於八十七年五月十三日移送臺灣
    臺北地方法院檢察署，在上午十一時三十五分接受檢察官偵查訊問，仍冒名「施
    惠文」應訊，訊畢在訊問筆錄受訊人欄，偽造「施惠文」之簽名署押；足以生損
    害於上開案件偵查、審判之正確性及施惠文本人之權益；於八十七年五月十三日
    檢察官訊畢後，獲得保釋。嗣甲○○因另案肅清煙毒條例案件為警於八十七年六
    月十日緝獲後，為警於八十七年六月十五日借提出外查案脫逃，迨至八十七年七
    月六日下午五時許，在台中市○○路○段一二一號九樓之十一，為內政部警政署
    刑事警察局派員查獲，並為聯合報刊登照片報導，臺北市政府警察局文山第二分
    局閱報發覺，比對指紋而查獲冒名上情。
二、案經臺北市政府警察局文山第二分局移送臺灣臺北地方法院檢察署檢察官偵查起
    訴。
    理  由
一、訊據被告甲○○，坦承持變造之「施惠文」國民身分證影本，冒名「施惠文」，
    並於上開搜索扣押證明筆錄、警訊筆錄、口卡影本、臺北市文山第二分局通知及
    同分局八十七年度煙民尿水委驗單等偽造「施惠文」之簽名，並捺指印，及在偵
    訊筆錄偽造「施惠文」之簽名等情，惟矢口否認變造施惠文之國民身分證影本犯
    行，於原審及本院均辯稱：變造之「施惠文」國民身分證影本，係伊提供照片一
    紙交陳志堅，由陳志堅變造完成，伊並未參與云云。
二、惟查：
（一）被告甲○○於八十七年七月七日下午四時十分檢察官偵查中稱：「我向施惠文
      借身分證，貼上我的照片，之後用影印，以影印本的身分證使用，隱瞞警察，
      所以在筆錄上簽上『施惠文』的名字」（見八十七年度偵字第一四０八八號偵
      查卷第四十三頁反面、第四十四頁）。然於八十七年七月二十二日警察局偵中
      卻稱：「約八十七年三月份許，在施惠文現其男友（按指陳志堅）戶籍地內，
      由她男友主動影印給我的」（見八十七年度偵字第一八二七０號偵查卷第八頁
      反面）。復於八十七年七月二十九日檢察官偵查中稱：「詹大慶的朋友是陳志
      堅，曾經幫我變造過施惠文的身分證。」（見八十七年度偵字第一四八四九號
      偵查卷第六十一頁）；而於八十七年十月二十七日檢察官偵查中則稱：「（施
      惠文的身分證影本如何來的？）是我到她家拿的」、「（之前為何說是向陳志
      堅拿的？）不是。我是先到施惠文家拿身分證影本後，當場告訴陳志堅，我拿
      了施惠文身分證影本，所以陳志堅知道我拿來要逃亡之用」；然經檢察官當庭
      訊問證人施惠文：「是否如此？」其答：「我只見過甲○○一次在我家見的。
      我剛好看到她在我家翻東西。我先生陳志堅並不承認有給甲○○我的身分證影
      本之事。」（見八十七年度偵字第一四八四九號偵查卷第一一七頁反面、第一
      一八頁）。核被告甲○○所言前後並不一致，而陳志堅本人亦堅持否認有變造
      「施惠文」身分證予被告甲○○之犯行，且陳志堅就被告甲○○所稱變造「施
      惠文」身分證之犯行一節，業經八十七年度偵字第一八二七０號偽造文書案件
      認尚難僅憑甲○○片面之指述，遽令陳志堅負變造身分證之罪責而為不起訴之
      處分（見該卷第五十六頁）。又陳志堅與施惠文係屬男、女朋友關係，並共同
      育有一女，彼此關係密切，衡情陳志堅自無為幫助被告甲○○逃避查緝，而陷
      施惠文本人苦於遭受查緝之之理，從而，堪認被告甲○○辯稱上開「施惠文」
      之國民身分證影本係陳志堅所變造云云，核與常情不符，尚非可採。上開施惠
      文之國民身分證影本應係被告甲○○本人所變造無疑。
（二）前開偽造「施惠文」署押之事實，業據被告甲○○於警訊、偵查中坦承不諱，
      並有八十七年五月十二日臺北市政府警察局文山第二分局至上址實施搜索、扣
      押之搜索扣押證明筆錄、臺北市政府警察局文山第二分局八十七年五月十二日
      談話偵訊筆錄、施惠文口卡影本、陳星全國民身分證影本、黃立心口卡影本、
      葉智宗口卡影本、臺北市文山第二分局通知二紙（見八十七年度偵字第九七九
      二號偵查卷第五頁至第十四頁）、臺北市政府警察局文山第二分局八十七年度
      煙民尿水委驗單（見八十七年度偵字第一八二七０號偵查卷第二十八頁）及臺
      灣臺北地方法院檢察署八十七年度偵字第九七九二號麻醉藥品管理條例案件八
      十七年五月十三日訊問筆錄（見該卷第二十四頁）在卷可憑。且被告甲○○冒
      名「施惠文」於上開筆錄、口卡影本等上所捺指紋，經臺北市政府警察局文山
      第二分局送請內政部警政署刑事警察局鑑定比對結果，確屬被告甲○○所有，
      此有內政部警政署刑事警察局鑑定書、指紋卡片等附卷可稽（見八十七年度偵
      字第一八二七０號偵查卷第三十二至第三十七頁）。本件事證明確，被告甲○
      ○犯行至堪認定。
二、核被告甲○○將施惠文所有之國民身分證影本換貼自己之照片予以影印變造，再
    持變造「施惠文」之國民身分證影本加以行使，又於附表所示文件資料上偽造「
    施惠文」之署押並行使之，足以生損害於偵審之正確性及施惠文本人，所為係犯
    刑法第二百十六條、第二百十二條及第二百十條之罪，又變造國民身分證之低度
    行為應為行使之高度行為所吸收，不另論罪。其多次偽造署押犯行，係屬一犯意
    接續多次行為，侵害一個法益，為接續犯，為單純一罪。所犯行使變造國民身分
    證、偽造署押二罪間，有方法結果之牽連關係，依刑法第五十五條規定，應從一
    重之偽造署押罪論處。其中附表編號七、八之台北市文山第二分局逮捕通知認係
    「收據」性質，被告於其上偽造「施惠文」之署押，乃表示收受之意，自屬偽造
    私文書之行為。因該逮捕通知，係該分局之警察依刑事訴訟法第八十八條規定逮
    捕煙毒現行犯之被告後，制作該二份通知，經被告簽名按指印後，交予被告收受
    ，從形式上觀察，係表示由被告出具領收通知之證明，有該通知附卷足按（八十
    七年度偵字第九七九二號卷第十三頁），又編號第八（即通知親友聯）之通知，
    被告經告知得選任辯護人後，於其上書寫：「已電話通知（０二）000000
    00，我大嫂黃曉婷」等字句，被告又於其後簽「施惠文」署名並按指印，亦係
    私文書性質，被告偽造署押為偽造文書之部分行為，不另論罪，偽造文書而後行
    使，偽造之低度行為應為行使之高度行為所吸收，應依行使論擬。又附表編號三
    至九部分雖未經檢察官起訴，然與業經起訴之附表編號一、二、十部分，係接續
    犯之事實上一罪關係，為起訴效力所及，自應併予審究。
三、原審就偽造私文書部分據以論罪科刑固非無見，惟查附表編號三至九部分並未經
    起訴即屬未經請求之事項，原審一併論處，卻未於理由中說明加以裁判之依據，
    稍嫌疏誤。又附表編號七、八之台北市文山第二分局逮捕通知認係「收據」性質
    ，被告於其上偽造「施惠文」之署押，乃表示收受之意，自屬偽造私文書之行為
    。因該逮捕通知，係該分局之警察依刑事訴訟法第八十八條規定逮捕煙毒現行犯
    之被告後，制作該二份通知，經被告簽名按指印後，交予被告收受，從形式上觀
    察，係表示由被告出具領收通知之證明，有該通知附卷足按（八十七年度偵字第
    九七九二號卷第十三頁），又編號第八（即通知親友聯）之通知，被告經告知得
    選任辯護人後，於其上書寫：「已電話通知（０二）00000000，我大嫂
    黃曉婷」等字句，被告又於其後簽「施惠文」署名並按指印，亦係私文書性質，
    原判決未詳予研求，認被告就該二份通知部分僅犯偽造署押罪，不無違誤。檢察
    官據此主張被告係犯偽造私文書罪，為有理由，應由本院將原判決此部分及定執
    行刑部分均撤銷。爰審酌被告甲○○有案在身仍不知悔改，為躲避警察之查緝而
    變造施惠文之身分證予以行使，除擾亂警察之辦案外並侵害施惠文本人之權益，
    暨犯罪之動機、目的、所受之刺激、手段、品行、智識程度、所生危害及犯罪後
    之態度等一切情狀，量處如主文第二項所示之刑，以示懲儆。扣案如附表所示之
    署押（簽名及指印），為偽造之署押，依刑法第二百十九條規定，應宣告沒收。
    至被告甲○○變造之「施惠文」國民身分證影本，雖係被告甲○○所有，供犯罪
    所用之物，惟既未扣案，被告甲○○稱業已丟棄，應已滅失，不另宣告沒收，併
    此敘明。
據上論斷，應依刑事訴訟法第三百六十九條第一項前段、第三百六十四條、第二百九
十九條第一項前段，刑法第二百十六條、第二百十二條、第二百十條、第五十五條、
、第二百十九條，罰金罰鍰提高標準條例第一條前段，判決如主文。
本案經檢察官劉惟宗到庭執行職務。
中      華      民      國    八十九    年      四      月     二十     日
                            臺灣高等法院刑事第二十庭
                                審判長法  官  葉  麗  霞
                                      法  官  余  來  炎
                                      法  官  王  炳  梁
右正本證明與原本無異。
如不服本判決應於收受送達後十日內向本院提出上訴書狀，其未敘述上訴之理由者並
得於提起上訴後十日內向本院補提理由書（均須按他造當事人之人數附繕本）。
                                      書記官  潘  大  鵬
中    華    民    國    八十九    年       四       月       二十四     日
附表：
編號  文書名稱                          偽造之署押    種類及數量
一    八十七年五月十二日臺北市文山      施惠文        簽名署押四枚
      第二分局實施搜索扣押之搜索扣                    捺指印署押四枚
      押證明筆錄
二    臺北市政府警察局文山第二分局      施惠文        簽名署押一枚
      八十七年五月十二日談話偵訊筆                    捺指印署押十一枚
      錄
三    施惠文口卡影本                    施惠文        簽名署押一枚
                                                      捺指印署押一枚
四    陳星全國民身分證影本              施惠文        簽名署押一枚
                                                      捺指印署押一枚
五    黃立心口卡影本                    施惠文        簽名署押一枚
                                                      捺指印署押一枚
六    葉智宗口卡影本                    施惠文        簽名署押一枚
                                                      捺指印署押一枚
七    臺北市文山第二分局通知（通知本人）施惠文        簽名署押一枚
                                                      捺指印署押一枚
八    臺北市文山第二分局通知（通知親友）施惠文        簽名署押一枚
                                                      捺指印署押一枚
九    臺北市政府警察局文山第二分局      施惠文        捺指印署押六枚
      八十七年度煙民尿水委驗單
十    臺灣臺北地方法院檢察署八十七      施惠文        簽名署押一枚
      年度偵字第九七九二號麻醉藥品
      管理條例案件八十七年五月十三
      日訊問筆錄
附錄本案論罪科刑法條：
刑法第二百十條
偽造、變造私文書，足以生損害於公眾或他人者，處五年以下有期徒刑。
刑法第二百十二條
偽造、變造護照、旅券、免許證、特許證及關於品行、能力、服務或其他相類之證書
、介紹書，足以生損害於公眾或他人者，處一年以下有期徒刑、拘役或三百元以下罰
金。
刑法第二百十六條
行使第二百十條至第二百十五條之文書者，依偽造、變造文書或登載不實事項或使登
載不實事項之規定處斷。


司法院資訊處製作；財團法人民間司法改革基金會備份。
